【裁判字號】    98,家訴,9
【裁判日期】    980616
【裁判案由】    分割遺產
【裁判全文】
臺灣彰化地方法院民事判決               98年度家訴字第9號
原      告  丁○○
                        號
訴訟代理人  張幸茵律師
被      告  戊○○○
            丙○○
            甲○○
共      同
訴訟代理人  詹漢山律師
複代理人    謝英吉律師
被      告  乙○○
上列當事人間分割遺產事件，本院於民國98年6月2日言詞辯論
終結，判決如下：
    主  文
原告之訴駁回。
訴訟費用由原告負擔。
    理  由
一、被告乙○○未於言詞辯論期日到場，核無民事訴訟法第386
    條各款所列情形，爰依原告之聲請，由其一造辯論而為判決
    。
二、原告起訴主張：繼承人得隨時請求分割遺產。但法律另有規
    定或契約另有訂定者，不在此限，民法第一千一百六十四條
    定有明文。又法院為分割遺產之判決，並經判決確定，嗣始
    發現尚有其他遺產未經分割，法院得逕為分割之判決。遺產
    繼承人不得再爭執原確定判決違反遺產整體分割之本質，而
    認原確定判決違法或無效，或提起再審之訴，應認原確定判
    決之效力不受影響，而應就其他遺產為分割判決。緣被繼承
    人吳聰其於民國九十年九月二十六日死亡，由其妻被告戊○○○、其子女原告丁○○、被告乙○○、丙○○、甲○○共
    同繼承，，每人應繼分均各為五分之一，前經鈞院於九十六
    年四月三十日以九十五年度重家訴字第三號判決分割被繼承
    人吳聰其之財產，由兩造按每人各五分之一取得，並於同年
    五月二十九日確定在案。然原告嗣後發現被繼承人吳聰其尚
    於日本三菱東京ＵＦＪ銀行帳戶（帳號：75751號）有日幣
    存款00000000圓，折合新台幣0000000元之遺產未行分割，
    且兩造間並未達成分割協議，本件訴訟原告當可再就漏未分
    割之遺產請求分割，並不受前開判決確定效力所及。本件被
    繼承人吳聰其所遺上開帳戶日幣存款，自被繼承人死亡時起
    （民國九十年九月二十六日），即由兩造所公同共有。而上
    開帳戶內之日幣存款於九十一年二月十八日時尚有00000000
    圓，折合新台幣0000000元，然於九十一年四月二十三日起
    ，迭經他人以金融卡於ＡＴＭ領取，或由銀行臨櫃提款方式
    ，將帳戶內之金額提領一空，屆至九十三年三月十一日止僅
    餘268元，該人之行為顯已侵害全體繼承人公同共有之上開
    遺產，而獲致不當之利益，而應負損害賠償及不當得利之返
    還責任。是以兩造所公同共有之上開存款，已因而變形為對
    該他人之公同共有之損害賠償、不當得利請求權，而前開公
    同共有之債權，原告得依民法第一千一百六十四條規定請求
    就此債權按每人各五分之一比例分割，因該筆遺產未經分割
    ，仍屬公同共有之狀態，縱使繼承人之一要處分，仍應經全
    體公同共有人之同意，然領取之人因恐為繼承人之一，原告
    乃先提起本件分割遺產之訴，請求准予分割，使該筆遺產之
    公同共有狀態終止，由各繼承人分別取得該筆遺產之五分之
    一所有權，以讓原告能以所有人身分追查領取之繼承人為何
    人，免受公同共有狀態之限制。至於到場被告主張前案判決
    既經確定，依民事訴訟法第四百條規定，就遺產分割請求權
    之訴訟標的即遺產之範圍及分割之方法，自有既判力云云，
    顯將既判力與爭點效混為一談。本件日幣存款並不在前案判
    決主文內，並非經裁判之訴訟標的，何有既判力？且繼承人
    乙○○在該次案件中主張遺產中尚有海外存款未納入，而提
    出瑞士銀行日內瓦分行對帳單，是該判決僅審酌瑞士銀行之
    存款部分，而未將其他海外存款部分列入爭點來審理，故與
    本件訴訟標的完全無關。綜上所陳，聲明求為判決(1)准兩造
    公同共有之被繼承人所遺於日本三菱東京ＵＦＪ銀行帳戶（
    帳號：75751號）日幣存款268元予以分割，由兩造按每人各
    五分之一比例各自取得。(2)准兩造公同共有之被繼承人所遺
    於日本三菱東京ＵＦＪ銀行帳戶（帳號：75751號）日幣存
    款00000000元，因遭人領取所生之損害賠償請求權予以分割
    ，由兩造按每人各五分之一比例各自取得等語。
三、被告戊○○○、丙○○、甲○○則聲明求為判決駁回原告之
    訴，並辯稱：原告前已就被繼承人吳聰其之遺產，提起分割
    之訴，經鈞院95年度重家訴字第3號判決確定，於上開事件
    審理中，乙○○亦已主張被繼承人吳聰其尚有海外存款應列
    入遺產分割，惟經鈞院審理後認為證據難以證明吳聰其尚有
    海外存款存在，而認其主張不足採，上開判決既經確定，依
    據民事訴訟法第四百條規定，就遺產分割請求權之訴訟標的
    即遺產之範圍及分割之方法，自有既判力，法院已不得再就
    吳聰其之遺產範圍及其分割方法另為與上開確定判決不同之
    判決，原告自亦不得再就吳聰其之遺產重新訴請分割，原告
    於前揭鈞院95年度重家訴字第3號判決確定後重新起訴主張
    分割，自屬無理由。退步言之，縱認分割遺產之訴之訴訟標
    的不及於遺產範圍之認定，惟按法院於確定判決理由中，就
    訴訟標的以外當事人主張之重要爭點，本於
    當事人辯論之結果，已為判斷時，除有顯然違背法令之情形
    ，或當事人已提出新訴訟資料，足以推翻原判斷之情形外，
    應解為在同一當事人就該重要爭點有關所提起之他訴訟，法
    院及當事人就該重要爭點之法律關係，皆不得任作相反之判
    斷或主張，已符民事訴訟上之誠信原則。本件有關被繼承人
    吳聰其有無海外存款一點，業經鈞院95年度重家訴字第3號
    分割遺產事件列入爭點經當事人辯論而經法院為判斷，自不
    得再於本件訴訟中另為爭執，故原告再行主張被繼承人吳聰
    其有海外存款一點，依據上開最高法院判決意旨，法院及
    當事人就該重要爭點，應不得任作相反之判斷或主張，原告
    之請求自屬無理由。末按當事人主張有利於己之事實者，就
    其事實有舉證之責任。民事訴訟法第277條定有明文。原告
    主張被繼承人吳聰其於日本三菱東京UJF銀行有一筆存款，
    已遭人盜領，就該侵權行為之損害賠償請求權訴請分割遺產
    ，自應由原告先行舉證明：(1)被繼承人吳聰其確實於日本
    三菱東京UJF銀行遺有存款之事實、(2)該筆存款為吳聰其之
    遺產之事實、(3)該筆遺產遭何人盜領，因而繼承人全體對
    何人有侵權行為之損害賠償請求權存在。另原告所舉財政部
    中區國稅局補稅通知，經查係因檢舉，中區國稅局未查明檢
    舉人所附之文件是否真正即行發出補稅通知書；又原告所提
    之證據為影本，且未經認證難以認為真實；被告戊○○○業
    於97年12月24日提出復查申請，並於98年2月27日提出復查
    補充理由書及附件在案等語。
    被告乙○○未於言詞辯論期日到場，亦未提出任何書狀，作
    何聲明或陳述。
四、按繼承人得隨時請求分割遺產。但法律另有規定或契約另有
    訂定者，不在此限，民法第1164條定有明文。依此條規定請
    求，須以被繼承人尚有「遺產」存在為前提。經查：被繼承
    人吳聰其之分割遺產等事件，前經本院判決確定，有本院95
    年度重家訴第3號判決及確定證明書可稽，此固為兩造所不
    不爭執。原告雖又主張嗣後發現被繼承人吳聰其尚於日本三
    菱東京ＵＦＪ銀行帳戶（帳號：75751號）有日幣存款00000
    000圓之遺產漏未分割等語，則為到場被告所否認，並辯稱
    原告所提之證據為影本，且未經認證難以認為真實等語。按
    民事訴訟法第352條第2項規定，私文書應提出其原本。但僅
    因文書之效力或解釋有爭執者，得提出繕本。是當事人提出
    之私文書，必先證其真正，始有形式之證據力。如以該文書
    內容為證明方法者，尤應提出原本，不得僅以繕本或影本為
    證（最高法院92年度台上字第743號判決可資參照）。本件
    到場之被告對原告提出日本三菱東京ＵＦＪ銀行帳戶資料影
    本之真正既有爭執，依上說明，原告即應提出原本以證明確
    有此銀行帳戶資料存在。然原告併未能提出該銀行資料之原
    本以供審認，到場被告既否認該銀行資料之真正，原告又未
    能舉證證明該銀行資料影本為真正，則是否確有該份銀行資
    料尚有疑義，難執該銀行資料影本為有利於原告之認定。本
    件原告既未能舉證證明被繼承人吳聰其尚於日本三菱東京Ｕ
    ＦＪ銀行帳戶（帳號：75751號）有日幣存款之遺產存在，
    從而，其請求分割遺產包括日幣存款268元及日幣存款00000
    000元因遭人領取所生之損害賠償請求權，即非有據，不能
    准許，應予駁回。
五、本案事證已臻明確，兩造其餘主張陳述及所提之證據，均與
    本院前揭判斷無違，毋庸再予審酌，附此敘明。
六、訴訟費用負擔之依據：民事訴訟法第78條。
中    華    民    國    98    年    6    月    16   日
                      家事法庭法  官  陳弘仁
以上正本係照原本作成。
如對本判決上訴，須於判決送達後20日之不變期間內，向本院提
出上訴狀。
中    華    民    國    98    年    6    月    16   日
                              書記官  謝玲英


司法院資訊處製作；財團法人民間司法改革基金會備份。
